臺灣桃園地方法院民事判決
110年度建簡上字第5號
上  訴  人  概亞科技有限公司


法定代理人  吳明謙  


訴訟代理人  張顥璞律師                      
            田欣永律師                      
被上訴人    鴻允裝潢工程有限公司

法定代理人  呂宜樺  
訴訟代理人  徐翊昕律師
上列當事人間請求給付工程款事件，上訴人對本院桃園簡易庭於
民國110年2月5日所為108年度桃簡字第1069號第一審判決提起上
訴，本院於111年7月26日言詞辯論終結，判決如下： 
    主     文
原判決關於命上訴人給付超過新臺幣參拾捌萬陸仟肆佰零捌元本
息部分，及該部分假執行之宣告，暨訴訟費用（除確定部分外）
之裁判均廢棄。
上開廢棄部分，被上訴人在第一審之訴及假執行之聲請均駁回。
其餘上訴駁回。
第一審（除確定部分外）、第二審訴訟費用，由上訴人負擔十分
之九，餘由被上訴人負擔。
    事實及理由
一、被上訴人主張：被上訴人於民國107年9月19日向上訴人承攬
    「林口概亞科技辦公室水電改裝工程」，訂有工程合約書（
    下稱系爭契約），約定工程項目包含拆除工程與泥作工程（
    下分別稱系爭拆除工程、系爭泥作工程，合稱系爭工程）。
    在施作期間上訴人追加工程項目：⑴花園與圍牆大門到建物
    大門改舖緩坡道RC綁筋/灌漿、追加工程（下稱追加工程⑴）
    、⑵因鋁窗關係使得室內粉刷不平整所衍生工程與水塔三角
    採光窗邊拆除粉光（下稱追加工程⑵）、⑶電表箱和貼磁磚/
    拆除所有房間門加高8個/頂樓地平地磚與樓斜屋頂地磚等工
    程（下稱追加工程⑶），被上訴人就上開系爭工程項目及追
    加工程項目業於108年3月23日施作完畢。上訴人雖已給付系
    爭工程款新臺幣（下同）50萬7,984元及追加工程⑴、⑵之款
    項，惟未給付系爭工程尾款32萬1,323元與追加工程⑶款項10
    萬9,685元，合計43萬1,008元，爰依民法第490條第1項承攬
    之法律關係，求為命上訴人給付被上訴人43萬1,008元，及
    自108年5月14日起至清償日止，按年息5％計算利息之判決（
    原審就上開部分為被上訴人勝訴判決，上訴人不服，提起上
    訴。未繫屬本院部分，不予贅述）。答辯聲明：上訴駁回。
二、上訴人則以：
　㈠兩造合意系爭工程中泥作工程項目地面貼磚部分變更為施作
    自平泥工程。被上訴人於108年3月23日離場時並未完成自平
    泥工程，且系爭泥作工程中「（1F）外玄關+前庭區地坪打
    底粉光」、「壹樓陽台地面打底貼磚」、「貳樓地面打底粉
    光貼磚（60×60cm拋光磚）」、「參樓地面打底粉光貼磚（6
    0×60cm拋光磚）」、「肆樓陽台地面打底貼磚」等工項（下
    稱系爭泥作工程5工項）亦未完成，故系爭工程並未完工，
    被上訴人不得請求系爭工程尾款。且系爭泥作工程5工項，
    被上訴人既未施作仍分別請款1萬8,700元、500元、7,000元
    、6,750元、2,750元，應予扣除。
　㈡追加工程⑶項目係上訴人單方面要求追加款項，未經兩造合意
    進行施作，且被上訴人亦未提出追加工程⑶完工之證明，其
    請求追加工程⑶費用10萬9,685元，並無理由。
　㈢被上訴人施作工程過程中損壞上訴人財物，業經上訴人催告
    改善，又被上訴人未完成系爭泥作工程即擅自離場不願再施
    作，上訴人遂於108年3月23日由證人董天佑向被上訴人口頭
    告知終止系爭契約，並以108年4月9日寄發存證信函重申之
    ，故系爭契約已合法終止。惟系爭泥作工程有諸多瑕疵，上
    訴人為修補瑕疵支出48萬9,017元；系爭拆除工程拆除深度
    不足，上訴人另行僱工施作支出22萬元，該等費用依系爭契
    約第24條第4項約定及民法第227條規定，應由被上訴人負擔
    ，並以前開金額與被上訴人請求之工程款金額抵銷等語，資
    為抗辯。上訴聲明：⒈原判決不利於上訴人之部分廢棄。⒉上
    開廢棄部分，被上訴人於第一審之訴及假執行之聲請均駁回
    。 
三、兩造於107年9月19日簽訂系爭契約，由被上訴人向上訴人承
    攬系爭工程，工程項目包含系爭拆除工程與泥作工程，被上
    訴人於107年9月21日開始進場施作，於108年3月23日離場，
    上訴人已給付系爭工程款50萬7,984元及追加工程⑴、⑵款項
    等情，業據提出系爭契約、工程款給付明細表（見原審卷第
    10至15頁背面、第20頁）為憑，且為兩造所不爭執（見本院
    卷第103、104、111、113頁），堪信為真實。　
四、被上訴人主張上訴人應給付工程尾款與追加工程⑶款項共43
    萬1,008元，為上訴人所否認，並執前詞置辯，則本件應審
    究之爭點為：㈠系爭工程範圍為何？是否已完工？被上訴人
    得請求工程款金額為何？㈡兩造是否有合意追加工程⑶並已完
    工？被上訴人得請求工程款金額為何？㈢上訴人終止契約是
    否合法？上訴人抗辯抵銷有無理由？茲分述如下：
　㈠系爭工程範圍為何？是否已完工？被上訴人得請求金額為何
    ？
　⒈按稱承攬者，謂當事人約定，一方為他方完成一定之工作，
    他方俟工作完成，給付報酬之契約，民法第490條第1項定有
    明文。故工作是否完成，應以承攬人實際完成承攬契約所定
    之工作，使定作人得利用該契約之預期目的而定。次按工作
    之完成與工作有無瑕疵，係屬兩事，此就民法第490條及第4
    94條規定參照觀之，不難索解。是定作人於承攬人完成工作
    時，雖其工作有瑕疵，仍無解於應給付報酬之義務，僅定作
    人得定相當期限請求承攬修補，如承攬人不於所定期限內修
    補瑕疵，或拒絕修補，或其瑕疵不能修補者，定作人得依民
    法第493條、第494條等規定請求償還修補費用、減少報酬而
    已（最高法院81年度台上字第2736號及85年度台上字第2280
    號裁判參照）。依此，所謂工作完成，應指依契約之約定，
    已完成之工作客觀上已可供合於契約目的使用之程度而言。
    縱該工作尚有部分缺點待改善，苟無礙於定作人依契約預定
    目的為使用，即僅屬瑕疵補正之問題，不得謂工作未完成。
　⒉經查：
　⑴上訴人雖抗辯兩造合意系爭工程中原泥作工程項目地面貼磚
    部分變更為自平泥工程，被上訴人並未施作完成自平泥工程
    ，故未完工等語。惟依系爭契約、報價單及被上訴人員工吳
    榮昭手寫估算自平泥工程施作坪數單（見原審卷第10頁至11
    頁背面、第15頁正反面、第80頁背面），均未記載有上開工
    程內容變更之情形，且證人吳榮昭於原審證稱略以：兩造合
    約僅約定施作打底粉光，施作完成後，董天佑要求我們就3
    、4樓部分再施作自平泥工程，我有說我們沒有做過，但如
    果要我們做，我們可以做，我們有施作一部分，但是後來他
    們說我們施作的工法不對，就不讓我們做，當時並未論及以
    何工程交換自平泥工程，亦未談及自平泥工程的款項要如何
    計算，最後我們就自平泥工程部分沒有請款。有關「一樓陽
    台地面打底貼磚」、「二樓地面打底粉光貼磚」、「三樓地
    面打底粉光貼磚」、「四樓陽台地面打底粉光貼磚」等部分
    工程未貼磚係因董天佑說不需要貼磚等語（見原審卷第151
    頁、153頁背面、第160頁）；證人即上訴人指派之工地負責
    人董天佑於原審證述略以：一樓及四樓陽台地面、二樓及三
    樓地面改為不貼磚是業主即上訴人要求的；因被上訴人施作
    之自平泥有誤，故要求不要再施作等語（見原審卷第179、1
    80頁背面），參以上開報價單左側計價欄位（見原審卷第15
    頁背面），確未計入地坪貼磚之費用，可知兩造並未合意將
    地面貼磚部分變更為施作自平泥工程，而係上訴人要求地面
    不貼磚，故系爭泥作工程範圍原不包括地面貼磚工項，自無
    再變更為自平泥工程之可能。是上訴人抗辯被上訴人未施作
    自平泥工程即未完成系爭工程云云，難認有據。
　⑵上訴人抗辯系爭泥作工程5工項未施作，故未完工等語。惟證
    人董天佑於原審證述未施作1樓外玄關及前庭區地坪打底粉
    光，係因水電埋管問題而沒有施作（見原審卷第179頁），
    而就1樓及4樓陽台地面、2樓及3樓地面未施作貼磚，依證人
    吳榮昭及董天佑於原審之證述，係因上訴人要求不要貼磚而
    未貼磁磚（見原審卷第160頁、第179頁正反面），衡以本件
    系爭契約報價單所列各項拆除及泥作項目，可知被上訴人於
    108年3月23日離場時，除少部分工程因上開理由未施作外，
    已完成之拆除工程及泥作工程部分，客觀上已可供合於兩造
    契約目的之使用之程度，揆諸上揭說明，應認為工作已完成
    ，上訴人即應給付承攬報酬，被上訴人以上開工項未施作為
    由，拒絕給付，核屬無據。
  ⑶至上訴人抗辯系爭泥作工程5工項未施作，被上訴人卻予以計
    價，應予扣除等語。依系爭報價單明細所示，原泥作工程總
    價為41萬3,610元，所有防水處理小計10萬5,130元，泥作不
    含防水處理新總價為30萬8,480元（見原審卷第15頁），加
    計系爭拆除工程款53萬8,160元，合計為84萬6,640元，上訴
    人僅支付50萬7,984元，尚有32萬1,323元未支付（原尾款33
    萬8,656元經原審判決扣除1萬7,333元確定），足認被上訴
    人就系爭泥作工程僅扣除防水工程處理之費用。而系爭報價
    單明細泥作工程左側計價欄位記載壹樓「地坪粉光」單價為
    每坪1,700元，該工項所列之坪數為28.5坪，被上訴人就此
    僅施作「壹樓玄關、客餐廳、廚房地面打底粉光（不貼磁磚
    ）」之18.5坪，就「（1F）外玄關+前庭區地坪打底粉光」
    並未施作，卻未扣除，導致多計價部分即1萬7,000元（計算
    式：〈28.5－18.5〉×1,700元＝1萬7,000元），自應予以扣除。
    至其餘4部分工項，依該報價單明細所示，地面打底貼磚均
    未列入報價明細左側計價欄位（見原審卷第15頁背面），即
    未計價，則被上訴人就未施作地面貼磚部分既未計價請款，
    自無應予扣減工程款金額之情事。綜上，上訴人抗辯被上訴
    人本件得請求系爭工程尾款應再扣除1萬7,000元，為有理由
    ，逾此部分，則為無據。　　
　㈡兩造是否有合意追加工程⑶並已完工？被上訴人得請求金額為
    何？
　⒈被上訴人主張系爭工程施作期間，上訴人陸續有追加工程⑴、
    ⑵及⑶等工項，此有被上訴人所提追加工程⑴、⑵、⑶手寫報價
    單及通訊軟體LINE截圖為憑（見原審卷第15、16、17頁），
    並經證人吳榮昭於原審到庭證稱：兩造就追加工程⑴、⑵的工
    程項目與單價，是伊與董天佑在工地現場談好，伊會先寫便
    條紙給董天佑，他如果覺得沒有問題，就會施作；原證三即
    追加工程⑶的項目是伊手寫的內容，該部分工程已施作完畢
    ，伊是在退場的前幾天寫給董天佑，跟追加工程⑴、⑵一樣，
    伊只有寫一張單子給董天佑，追加工程⑴、⑵、⑶伊都有說追
    加的項目以及費用等語（原審卷第151頁正反面）；證人董
    天佑則證述：吳榮昭有透過伊向業主就追加工程⑴報價，先
    報價之後才施作，伊不記得追加工程⑵的工項是追加工程還
    是原本就有的工程內容，不確定該部分工項有無施作，原證
    三上的追加項目，伊記得鄰房搭鐵架部分有做完，其他部分
    都是日常性的施工，伊無法切割表示這些到底有沒有施作；
    原證四LINE回覆稱收到，表示伊有收到吳榮昭所傳送原證三
    的資料等語（見原審卷第170、172頁），互核證人上開證詞
    ，及參酌上訴人已給付追加工程⑴、⑵款項，就該款項並無爭
    執，業如前述，可知兩造就合意追加工程之模式係被上訴人
    先以書面報價，上訴人無不同意見後即施作，無庸上訴人另
    外為追加之意思表示。是就追加工程⑶部分，證人吳榮昭既
    證述有交付原證三之報價單且已施作完畢，證人董天佑亦證
    述有收到該書面報價，並未表示該工程項目有何未施作之情
    形，足認兩造間確實合意追加工程⑶，且被上訴人已施作完
    畢之事實。
　⒉惟就原證3報價單所示關於水電補地坪的水管以及代叫清潔費
    用共計2萬7,600元部分，並非工程項目，而是被上訴人代為
    叫料以及清潔垃圾之費用，業經被上訴人自承在卷（本審卷
    第207頁），而證人董天佑於原審證述：原證三關於水電地
    坪的水管部分，並非是業主要求叫料等語（見原審卷第172
    頁），證人吳榮昭則證述：此部分叫料時沒有跟被上訴人說
    過單價等語（本院卷第151頁背面），可知此部分費用確實
    非屬追加工程款，且被上訴人就其確有代墊支出上開費用之
    事實亦未提出相關單據供參，故此部分費用2萬7,600元，不
    應列入追加工程款中請求，應予剔除。
　㈢上訴人終止契約是否合法？上訴人抗辯抵銷有無理由？
　⒈按工作未完成前定作人得隨時終止契約，此觀民法第511條本
    文之規定自明。上訴人雖抗辯其係於108年3月23日由董天佑
    以口頭向吳榮昭為終止系爭契約之意思表示，然證人董天佑
    於原審證稱：伊於108年3月23日向吳榮昭轉達上訴人的意見
    ，表示要被上訴人停工先不要施作自平泥，不是全部停工等
    語（見原審卷第180頁背面），核與上訴人抗辯不符，上訴
    人此部分抗辯並非有據。再本件系爭工程既已於被上訴人10
    8年3月23日離場時即已完成，業經本院認定如前，上訴人自
    無從終止系爭契約，則其抗辯於108年4月9日寄發台北三張
    犁郵局第268號存證信函向被上訴人終止系爭契約（見原審
    卷第48至49頁），於法亦非有據。
　⒉按承攬人完成之工作如有瑕疵，定作人除得請求承攬人負瑕
    疵擔保責任外，如承攬人為可歸責者，並得以不完全給付為
    理由，依債務不履行法則，請求承攬人賠償損害。定作人依
    民法第495條第1項規定請求承攬人賠償損害，仍應依民法第
    493條規定定期催告承攬人修補瑕疵，始得為之，且定作人
    於行使不完全給付損害賠償請求權，而該瑕疵為承攬人可能
    補正，其補正給付無確定期限者，定作人必先依民法第229
    條第2項或第3項規定，催告或定有期限催告承攬人補正而未
    為給付後，承攬人自受催告或自期限屆滿時起，負遲延責任
    ，定作人於此時始得謂有該項損害賠償請求權存在。又所謂
    催告，為請求給付之意思通知，得以言詞或書面為之(最高
    法院108年度台上字第2461號判決意旨參照)。上訴人抗辯被
    上訴人施作之工程存有瑕疵，另行委請其他廠商修繕及拆除
    ，分別支出48萬9,017元、22萬元，依系爭契約第24條第4項
    約定及民法第227條規定，與被上訴人請求之金額抵銷（原
    審卷第201頁背面、第207頁、本審卷第199頁），固據提出
    訴外人吾界公司及佑欣工程行報價單為憑（見原審卷第55、
    96頁），惟上訴人既不否認未催告被上訴人進行修復施作系
    爭工程之瑕疵（見原審卷第192頁、第200頁背面），揆諸上
    揭說明，自不得依民法第227條規定請求被上訴人給付修繕
    費用，亦不得抗辯與被上訴人所得請求之工程款互為抵銷。
    至系爭契約第24條第4項適用以「契約依本條規定解除或終
    止」為其要件，本件系爭契約已完成，上訴人並未合法終止
    系爭契約，業如前述，故並無系爭契約第24條第4項之適用
    ，是上訴人以此契約約定抗辯抵銷云云，亦無可採。
五、綜上所述，被上訴人依承攬契約關係，請求上訴人給付系爭
    工程尾款及追加工程⑶款項，共38萬6,408元（計算式：43萬
    1,008元－1萬7,000元－2萬7,600元＝38萬6,408元），及自起
    訴狀繕本送達翌日即108年5月14日起至清償日止按年息5％計
    算之法定遲延利息，為有理由，應予准許，逾此部分之請求
    則屬無據，應予駁回。原審就超過上開應准許部分，為上訴
    人敗訴之判決，並為假執行之宣告，自有未洽。上訴意旨就
    此部分指摘原判決不當，求予廢棄改判，為有理由，應由本
    院將原判決此部分廢棄，改判如主文第2項所示。至於上開
    應准許部分，原審為被上訴人勝訴之判決，並為假執行之宣
    告，核無違誤，上訴意旨指摘原判決此部分不當，求予廢棄
    改判，為無理由，應予駁回。
六、本案事證已臻明確，兩造其餘主張、陳述及所提之證據暨攻
    擊防禦方法，經本院審酌後，認與本案判斷結果無影響，毋
    庸再予一一審酌，附此敘明。
七、據上論結，本件上訴人之上訴為一部有理由，一部無理由，
    依民事訴訟法第436條之1第3項、第450條、第449條第1 項
    、第79條，判決如主文。　　　　　　
中　　華　　民　　國　　111 　年　　8 　　月　　23　　日
                民事第二庭  審判長法  官  袁雪華
                                  法  官  林其玄
                                  法  官  李麗珍
正本係照原本作成。
本判決不得上訴。
中　　華　　民　　國　　111 　年　　8 　　月　　23　　日
                                  書記官  謝伊婕